臺北高等行政法院判決　　　　　　　　　　　　　　九十二年度訴字第四三九六號
　　　　　　　　　　　　　　　.
　　原　　　告　味王股份有限公司
　　代　表　人　甲○○○董事.
　　訴訟代理人　蘇青旗（會計師）
　　被　　　告　財政部賦稅署
　　代　表　人　林增吉署長）.
　　訴訟代理人　丙○○
　　　　　　　　乙○○
右當事人間因提供行政資訊事件，原告不服財政部中華民國九十二年九月八日台財訴
字第○九二一三○一○五五號訴願決定，提起行政訴訟。本院判決如左：
　　主  文
原告之訴駁回。
訴訟費用由原告負擔。
　　事  實
緣原告於民國（下同）九十二年七月二日以味財字第○七四號申請書，向財政部申請
提示訂定七十五年五月二十三日台財稅第0000000號函根據之行政院農業委員
會七十四年十一月四日七十四農企字第六六六○五號函、經濟部七十四年十二月十一
日經（七四）技五四二七一號函、台灣省政府財政廳七十五年一月二十日七五財稅一
字第○二○八二號函及海關總稅務司署（現改制為財政部關稅總局，下同）七十四年
九月十二日（）台部徵字第一六八九號函【原文號誤繕為（）台部徵字第一六九
六號】等四則函文（下稱系爭四則函文），經被告以九十二年七月四日台稅二發字第
○九二○四五三八○○號書函答復原告，略以系爭四則函文係僅供財政部作成七十五
年五月二十三日台財稅第0000000號函釋之內部參考文件，因事涉上開四單位
之文書處理權責，未便對外提供等語。原告不服，提起訴願，遭決定駁回，遂向本院
提起行政訴訟。茲摘敘兩造訴辯意旨如次：
甲、原告方面：
一、聲明：求為判決
１、訴願決定及原處分均撤銷。
２、命被告作成提供原告行政院農業委員會七十四年十一月四日七十四農企字第六六
    六○五號函、經濟部七十四年十二月十一日經（七四）技五四二七一號函、台灣
    省政府財政廳七十五年一月二十日七五財稅一字第○二○八二號函及海關總稅務
    司署七十四年九月十二日（）台部徵字第一六八九號函之處分。
二、陳述：
１、原告請求提示財政部訂定七十五年五月二十三日台財稅第0000000號函之
    根據，被告逕以系爭四則函文為行政規則而搪塞拒絕，惟究係法規命令或行政規
    則，尚待釐清。縱屬行政規則，依行政程序法第一百六十條規定，亦無任何機密
    可言，且依同法第四十四條資訊公開原則之規定，被告雖不主動公開，惟於原告
    申請時亦須被動公開。另相關單位已裁撤，基於行政一體原則，文書處理權責已
    不存在，被告應將系爭四則函文提示予原告，原告曾以訴願補充理由書說明上情
    ，惟訴願決定機關承辦人似未將該理由書呈交訴願審議委員會委員，致訴願決定
    未載明上開主張，故請鈞院一併斟酌，以貫徹資訊公開原則，並檢視相關函文是
    否符合法律保留原則，維護稅捐正義。
２、系爭四則函文因事涉四個機關文書，絕非被告之內部擬稿或準備作業，且三則在
    七十四年，另一則在七十五年作成，依經驗法則判斷，被告若與其他機關意見交
    換，應在同一年為之，惟事實上，系爭四則函文分屬不同年度，被告亦未提出證
    據證明，所稱尚待斟酌，故請鈞院查明證實究適用行政程序法或行政資訊公開辦
    法。被告主張有行政資訊公開辦法第五條第三款規定云云，惟並無提示相關證明
    文件（如往來文件非涉擬稿或準備作業或意見交換者），有違行政訴訟法第一百
    三十六條及第一百六十三條規定，其餘被告主張未盡舉證責任，其認事用法顯有
    違誤。
３、原告係生產稀釋天然果蔬汁之廠商，該果蔬汁課徵貨物稅之稅率因添加天然香料
    或人工香料而有所不同，依財政部七十五年五月二十三日台財稅第七五三三○八
    八號函釋：「不得添加香料、色素等人工添加物」之意旨，香料、色素依食品衛
    生管理法第五條規定，係屬食品添加物，該函所稱之人工添加物，乃人工食品添
    加物之簡稱，而所謂不得添加香料、色素等人工添加物，似指不得添加人工香料
    、色素。惟依財政部九十年七月七日台財稅第○九○○四五三六七○號函釋規定
    ，卻解釋為人工及天然香料、色素均不得添加。原告所製之天然稀釋果蔬汁貨物
    稅稅率由百分之八調高為百分之十五，是原告請求提供系爭四則函文，主要用意
    在了解財政部九十年函釋是否有違法之處，系爭四則函文均已直接影響原告相關
    權利，故即有提供原告之必要。
乙、被告方面：
一、聲明：求為判決駁回原告之訴，訴訟費用由原告負擔。
二、陳述：
１、按「行政機關持有及保管之資訊，以公開為原則，限制為例外；其公開及限制，
    除本法規定者外，另以法律定之。」、「有關行政機關資訊公開及其限制之法律
    ，．．於完成立法前，行政院應會同有關機關訂定辦法實施之。」、「行政機關
    持有或保管之下列資訊，應主動公開。．．一、法規命令。二、行政指導有關文
    書。．．」、「本法所稱法規命令，係指行政機關基於法律授權，對多數不特定
    人民就一般事項所作抽象之對外發生法律效果之規定。」、「行政規則包括：．
    ．．二、為協助下級機關或屬官統一解釋法令、認定事實、及行使裁量權，而訂
    頒之解釋性規定及裁量基準。」、「行政機關訂定前條第二項第二款之行政規則
    ，應由其首長簽署，並登載於政府公報發布之。」、「行政資訊，除依前條第一
    項規定應主動公開者外，屬於下列各款情形之一者，應限制公開或提供：．．三
    、行政機關作成意思決定前，內部單位之擬稿或準備作業或與其他機關間之意見
    交換。但關於意思決定作成之基礎事實，不在此限。」行為時行政程序法第四十
    四條第一項、第三項、第四十五條第一項、第一百五十條第一項、第一百五十九
    條第二項第二款、第一百六十條第二項及行政資訊公開辦法第五條第三款分別定
    有明文。
２、原告於九十二年七月二日以味財字第○七四號申請書致財政部，申請提示訂定七
    十五年五月二十三日台財稅第0000000號函根據之系爭四則函文，惟該四
    則函文非屬行政程序法第一百五十條第一項規定之法規命令，不適用同法第四十
    五條第一項有關行政機關資訊應主動公開之規定，亦非屬同法第一百五十九條第
    二項第二款規定之行政規則，尚無同法第一百六十條第二項有關行政規則應登載
    於政府公報發布之適用。原告稱被告若與他機關意見交換，應在同一年為之云云
    ，顯對行政機關之行政作業程序欠缺瞭解。蓋行政機關在作成意思決定前，為期
    審慎，往往需要冗長之事前準備作業，包括資料蒐集、函詢意見、開會研商及簽
    報陳核等，且對於不同機關案情類似之請釋案，為期周延及簡化作業，亦有可能
    併案簽辦，財政部七十五年五月二十三日台財稅第0000000號有關稀釋天
    然果蔬汁之解釋函，即屬併案簽辦之案件，故辦理同一解釋案件，尤其在年度交
    接之際，跨越年度乃屬正常情形。
３、行政程序法第四十四條及行政資訊公開辦法係規範行政機關資訊公開之基本原則
    及應限制公開或提供之範圍，而為滿足人民知的權利及保障其權益，並促進行政
    程序公開、透明，行政資訊以公開為原則，惟部分行政資訊基於性質考量應予限
    制公開或提供，依行政資訊公開辦法第五條第三款規定，行政機關作成意思決定
    前，內部單位之擬稿或準備作業或與其他機關間之意見交換，除係意思決定作成
    之基礎事實外，應限制公開或提供。系爭四則函文係有關稀釋天然果蔬汁飲料品
    課徵貨物稅疑義稽徵機關之請釋函及相關機關間意見交換函，符合上開辦法第五
    條第三款規定之內部性及目的性要件，自應限制公開或提供，故被告否准所請，
    並無不當，訴願決定遞予維持，亦無違誤。
４、按行政資訊之公開，具有「深化民主」之功能，行政程序法乃積極仿效先進國家
    法制，確立行政資訊盡可能公開之原則，依現行行政程序法第四十四條第一項規
    定，行政機關持有及保管之資訊，以公開為原則，限制為例外。另依同條第三項
    授權訂定，於九十年二月二十一日發布之行政資訊公開辦法第五條第三款規定，
    其立法理由係以此機關內部意見或與其他機關間之意見交換等政府資訊，如予公
    開或提供，因有礙該機關最後決定之作成且易滋困擾，例如對有不同意見之人加
    以攻訐，是為避免外界之臆測或混淆，自應限制公開或不予提供，且於立法院刻
    正審議之政府資訊公開法草案第十九條第一項第三款亦有相同規定。
５、被告當初於內部擬稿呈核時，因所屬長官將海關總稅務司署七十四年九月十二日
    （）台部徵字第一六八九號函文文號由「正本」欄移至說明欄，而在財政部七
    十五年五月二十三日台財稅第0000000號函釋中，將海關總稅務司署上開
    七十四年九月十二日函文之文號誤繕為「（）台部徵字第一六九六號」，合先
    說明。另海關總稅務司署上開函文內容，係該署因某公司進口桃子果汁一批，對
    於究應按稀釋天然果蔬汁或一般機製清涼飲料品課徵貨物稅（前者稅率為百分之
    十五，後者稅率為百分之二十五），滋生疑義，遂報請財政部解釋。又有關台灣
    省政府財政廳七十五年一月二十日七五財稅一字第○二○八二號函，係就另一個
    案之稀釋天然果蔬汁認定課徵貨物稅發生疑義，擬具處理意見報請財政部解釋之
    請釋函。至於行政院農業委員會七十四年十一月四日七十四農企字第六六六○五
    號函及經濟部七十四年十二月十一日十二月十一日經（七四）技五四二七一號函
    ，係因財政部就貨物稅條例第五條第十款但書規定之稀釋天然果蔬汁，擬以中央
    標準局發布之國家標準ＣＮＳ規範表所定，不可添加其他任何食品添加物或含有
    咖啡因成份之食品為準，因事涉果蔬汁之國家標準及果農收益之農業政策，遂於
    七十四年十月七日以（）台財稅第二三一○○號請經濟部及行政院農業委員會
    惠示卓見，分別經該二機關以上開二份函文答復表示同意在案，財政部參酌上開
    二機關之意見後，於七十五年五月二十三日作成台財稅第0000000號函釋
    內容，上開二函係各該部、會針對財政部函詢內容，回復財政部之交換意見函。
    是以，系爭四則函文，其中二份係海關總稅務司署及台灣省政府財政廳針對個案
    課徵貨物稅疑義，報請財政部解釋之函文，另二份函文則係財政部作成系爭七十
    五年五月二十三日函釋前，函請經濟部及行政院農業委員會表示意見之函文，均
    屬行政資訊公開辦法第五條第三款規定與其他機關間之意見交換範疇，被告尚無
    違反行政訴訟法第一百三十六條或第一百六十三條規定。
６、按行政訴訟法第五條第二項規定，人民因中央或地方機關對其依法申請之案件，
    予以駁回，認為其權利或法律上利益受違法損害者，經依訴願程序後，得向高等
    行政法院提起請求該機關應為行政處分或應為特定內容之行政處分之訴訟。倘原
    告確有個案因涵攝財政部七十五年五月二十三日台財稅第0000000號解釋
    函，致有損害其法律上利益者，尚非不得據以提起行政爭訟。惟私人發動訴訟程
    序不能毫無限制，須確有仰賴法院保護其權利者，始得為之，系爭四則函文均為
    財政部七十五年五月二十三日函釋作成前，機關間之意見交換，該等函文並未就
    該二件請釋個案具體作成是否課稅之決定，真正對外發生效力者應係財政部七十
    五年五月二十三日函釋內容，且被告並非系爭四則函文之作成機關，財政部作成
    該函釋前，除參酌其他機關意見外，仍須依據相關法令規定及審酌稅捐課徵實務
    之需要，並非僅以系爭四則函文作為其意思決定之事實基礎，原告對於該財政部
    函釋內容未提出爭執，反爭執該函釋作成前之系爭四則機關間意見交換之函文，
    其訴之利益為何、是否有權利保護之必要，誠有疑義。
    理  由
一、按「行政機關持有及保管之資訊，以公開為原則，限制為例外；其公開及限制，
    除本法規定者外，另以法律定之。」、「有關行政機關資訊公開及其限制之法律
    ，．．於完成立法前，行政院應會同有關機關訂定辦法實施之。」、「行政機關
    持有或保管之下列資訊，應主動公開。．．一、法規命令。．．」、「本法所稱
    法規命令，係指行政機關基於法律授權，對多數不特定人民就一般事項所作抽象
    之對外發生法律效果之規定。」、「行政規則包括：．．．二、為協助下級機關
    或屬官統一解釋法令、認定事實、及行使裁量權，而訂頒之解釋性規定及裁量基
    準。」、「行政機關訂定前條第二項第二款之行政規則，應由其首長簽署，並登
    載於政府公報發布之。」、「行政資訊，除依前條第一項規定應主動公開者外，
    屬於下列各款情形之一者，應限制公開或提供：．．三、行政機關作成意思決定
    前，內部單位之擬稿或準備作業或與其他機關間之意見交換。但關於意思決定作
    成之基礎事實，不在此限。」行政程序法第四十四條第一項、第三項、第四十五
    條第一項第一款、第一百五十條第一項、第一百五十九條第二項第二款、第一百
    六十條第二項及行政資訊公開辦法第五條第三款分別定有明文。
二、本件原告以九十二年七月二日味財字第○七四號申請書，向財政部申請提示訂定
    七十五年五月二十三日台財稅第0000000號函根據之行政院農業委員會七
    十四年十一月四日七十四農企字第六六六○五號函、經濟部七十四年十二月十一
    日經（七四）技五四二七一號函、台灣省政府財政廳七十五年一月二十日七五財
    稅一字第○二○八二號函及海關總稅務司署（現改制為財政部關稅總局，下同）
    七十四年九月十二日（）台部徵字第一六八九號函【原文號誤繕為（）台部
    徵字第一六九六號】等四則函文，經被告以九十二年七月四日台稅二發字第○九
    二○四五三八○○號書函答復原告，略以系爭四則函文係僅供財政部作成七十五
    年五月二十三日台財稅第0000000號函釋之內部參考文件，因事涉上開四
    單位之文書處理權責，未便對外提供等語。原告不服，循序起訴主張本件依行政
    程序法第四十四條及第四十五條之規定，被告應主動公開並提供系爭四則函文予
    原告（詳如事實欄所載）云云。惟查：
１、依被告於本院九十三年六月十六日行準備程序時所提出系爭四則函文內容，可知
    系爭四則函文，其中二份係前海關總稅務司署及前台灣省政府財政廳針對個案課
    徵貨物稅疑義，報請財政部解釋之函文，另二份函文則係財政部作成七十五年五
    月二十三日台財稅第0000000號函釋前，函請經濟部及行政院農業委員會
    表示意見，經該二部會答復之函文，該四則函文非屬行政程序法第一百五十條第
    一項規定之法規命令，自不適用同法第四十五條第一項第一款有關行政機關資訊
    應主動公開之規定，且該四則函文亦非屬同法第一百五十九條第二項第二款規定
    之行政規則，尚無同法第一百六十條第二項有關行政規則應登載於政府公報發布
    之適用。
２、按行政程序法及行政資訊公開辦法係規範行政機關資訊公開之基本原則及應限制
    公開或提供之範圍，而為滿足人民知的權利及保障其權益，並促進行政程序公開
    、透明，行政資訊以公開為原則，惟部分行政資訊基於性質考量應予限制公開或
    提供，是依行政資訊公開辦法第五條第三款規定，行政機關作成意思決定前，內
    部單位之擬稿或準備作業或與其他機關間之意見交換，除係意思決定作成之基礎
    事實外，應限制公開或提供（其立法理由係以此機關內部意見或與其他機關間之
    意見交換等政府資訊，如予公開或提供，因有礙該機關最後決定之作成且易滋生
    困擾，例如對有不同意見之人加以攻訐，是為避免外界之臆測或混淆，自應限制
    公開或不予提供）。經查，系爭四則函文係有關稀釋天然果蔬汁飲料品課徵貨物
    稅疑義之請釋函及相關機關間意見交換函，該四則函文並未就請釋個案具體作成
    是否課稅之決定（真正對外發生效力者應係財政部七十五年五月二十三日台財稅
    第0000000號函釋，且財政部作成該函釋前，除須參酌其他機關意見外，
    仍應依據相關法令規定及審酌稅捐課徵實務之需要，並非僅以系爭四則函文作為
    其意思決定之事實基礎），該四則函文均屬行政資訊公開辦法第五條第三款所定
    與其他機關間之意見交換範疇，自應限制公開或提供，故被告否准原告所請，並
    無違誤。原告執該文書非屬祕密或限制公開之行政資訊云云，尚無足取。原告稱
    被告若與他機關意見交換，應在同一年為之云云，顯對行政機關之行政作業程序
    欠缺瞭解。蓋行政機關在作成意思決定前，為期審慎，往往需要冗長之事前準備
    作業，包括資料蒐集、函詢意見、開會研商及簽報陳核等，且對於不同機關案情
    類似之請釋案，為期周延及簡化作業，亦有可能併案簽辦，財政部七十五年五月
    二十三日台財稅第0000000號有關稀釋天然果蔬汁之解釋函，即屬併案簽
    辦之案件，故辦理同一解釋案件，尤其是在年度交接之際，跨越年度乃屬正常情
    形。
三、綜上所述，被告否准原告申請提供系爭四則函文之處分，洵無違誤，訴願決定予
    以維持，其理由雖有不同，結論並無二致，仍應予以維持。原告猶執前詞及個人
    主觀之見解，訴請撤銷原處分與訴願決定，並請求被告作成准予提供系爭四則函
    文之處分，均為無理由，應予駁回。
四、兩造其餘攻擊防禦方法均與本件判決結果不生影響，故不逐一論述，併此敘明。
據上論結，本件原告之訴為無理由，爰依行政訴訟法第九十八條第三項前段，判決如
主文。
中　　華　　民　　國　　九十三　　　年　　　七　  　月　  　 十五 　　　日
                              臺 北 高 等 行 政 法 院  第 六 庭
                                          審 判 長 法  官　林樹埔
          　　　　　　　　　　　　　　　　　　　　 法　官　許瑞助
          　　　　　　　　　　　　　　　　　　　　 法　官　曹瑞卿
右為正本係照原本作成。
如不服本判決，應於送達後二十日內，向本院提出上訴狀並表明上訴理由，如於本判
決宣示後送達前提起上訴者，應於判決送達後二十日內補提上訴理由書（須按他造人
數附繕本）。
中　　華　　民　　國　　九十三　　　年　　　七　  　月　  　 十五 　　　日
              　　　　　　　　 　　　　     　     書記官  方偉皓
